【裁判字號】    91,自,654
【裁判日期】    920808
【裁判案由】    詐欺
【裁判全文】
臺灣臺中地方法院刑事判決                          九十一年度自字第六五四號
    自  訴  人  丙○○
    自訴代理人  庚  ○
    被      告  乙○○
右列被告因詐欺案件，經自訴人提起自訴，本院判決如左：
    主  文
乙○○無罪。
    理  由
一、自訴意旨略以：自訴人丙○○任職於德利峰實業有限公司（下簡稱德利峰公司）
    ，被告丁○○（業經本院通緝中，另行審結）則為傳情科技有限公司（下稱傳情
    公司）之負責人，被告乙○○為被告丁○○之舅父。德利峰公司與傳情公司自民
    國（下同）九十年十月起有生意往來，惟於九十一年二月傳情公司所開立給德利
    峰公司用以支付貨款之支票提示後皆不獲兌現（此部份德利峰公司已對被告丁○○提出刑事詐欺自訴，案號為九一自字第三六○號）。因此德利峰公司遂派遣自
    訴人丙○○向其追討貨款，詎料被告丁○○竟意圖為自己不法所有，以傳情公司
    之支票已遭銀行列為拒絕往來戶，但其在燦坤實業股份有限公司之貨款馬上可以
    拿到為謊言，向自訴人丙○○借用每張票載金額新臺幣（下同）十八萬元支票三
    張週轉（第一張支票號碼為ＡＹ0000000，到期日為九十一年六月十日；
    第二張支票號碼為ＡＹ0000000，到期日為九十一年六月十五日；第三張
    支票號碼為ＡＹ0000000，到期日為六月二十日），被告丁○○為取信自
    訴人丙○○，並提供其以傳情公司名義所簽發票載金額亦各為十八萬元支票三張
    作為擔保。自訴人丙○○誤信被告丁○○會依約讓自訴人所持之支票兌現，不疑
    有他便答應其要求開立前揭支票交付與被告丁○○。豈料，被告丁○○事後竟逃
    逸無蹤，其所交付與自訴人丙○○之三張支票亦根本無法兌現，而被告丁○○更
    故意將向自訴人所騙取之支票三張，唆使被告乙○○向板橋地方法院聲請支付命
    令，自訴人丙○○因而受損害，因認被告乙○○涉有共同詐欺罪嫌云云。
二、按犯罪事實應依證據認定之，無證據不得推定其犯罪事實。又不能證明被告犯罪
    者，應諭知無罪之判決，刑事訴訟法第一百五十四條、第三百零一條第一項分別
    定有明文。次按告訴人之告訴，係以使被告受刑事訴追為目的，是其陳述是否與
    事實相符，仍應調查其他證據以資審認；又認定不利於被告之事實，須依積極證
    據，苟積極證據不足為不利於被告事實之認定時，即應為有利於被告之認定，更
    不必有何有利之證據，最高法院分別著有五十二年度臺上字第一三○○號、三十
    年度上字第八一六號判例可資參照。此等原則，於甲○○○，亦有其適用。
三、查自訴人認被告涉有上述犯行，無非以：（一）自訴人丙○○向被告丁○○追討
    貨款時，被告丁○○為騙取自訴人所開立前揭編號一至編號三之支票，對自訴人
    行使詐術佯稱其在燦坤實業公司之貨款馬上可以拿到，並開立其以傳情公司名義
    所簽發票載金額每張各為十八萬元之支票三張以為擔保，使自訴人信以為真而陷
    於錯誤遂將前揭三張支票交付予被告丁○○，被告丁○○立即將詐騙所得之編號
    一至編號三之支票交由另一共犯乙○○，並由乙○○向法院聲請核發支付命令，
    致使自訴人受有損害。顯見渠等有詐欺罪之犯意聯絡與行為分擔。
    （二）自訴人丙○○與被告乙○○素未謀面，亦無任何金錢往來，該三張支票怎
    會流入被告乙○○之手中？（三）且第一張支票之到期日為九十一年六月十日，
    票據交換需時三日，退補又有七日時間，然被告乙○○向板橋地方法院聲請發支
    付命令後，該院裁定發支付命令之日期為九十一年六月二十一日，依此推算其根
    本未等待退補時間，甚至根本未與發票人聯絡求償，其非常快速聲請發支付命令
    究竟是何原因？實令人費解亦與常理不合，足見被告丁○○與被告乙○○有犯意
    聯絡，行為分擔。編號二及編號三兩張支票之到期日分別為九十一年六月十五日
    及九十一年六月二十日，被告乙○○亦於九十一年六月二十七日聲請核發支付命
    令，倘被告乙○○不知道自訴人丙○○與被告丁○○之間的事，為什麼都在未經
    催告之情形下，於短時間內連續聲請核發支付命令？（四）被告丁○○於九十一
    年五月十四日曾與德利峰公司簽訂協議書一紙，當時被告丁○○還向自訴人丙○○宣稱支票都還在他手上，並約定於當日立即返還，但事後被告丁○○又藉故脫
    逃隱匿。更令人生疑者，被告丁○○稱九十一年五月十四日告訴自訴人支票還在
    其手中，為何短短時間內前揭編號一至編號三之支票又會流入被告乙○○手中，
    而由被告乙○○亦在極短時間內向法院聲請核發支付命令，而當時傳情公司早已
    停止營業。由此更可得證被告丁○○與被告乙○○二人早有共同犯意聯絡而分別
    實施部分之犯罪行為，雖其自認天衣無縫，但仍有諸多破綻可尋等，為其主要論
    據。
四、訊據被告乙○○對於自同案被告丁○○處取得自訴人所簽支票三紙，陸續提示後
    遭退票，遂先後向臺灣板橋地方法院聲請九十一年度促字第四五一二四號、第四
    八七○九號支付命令一節坦白承認，惟堅詞否認有何與同案丁○○共同詐欺犯行
    ，辯稱：（一）因為丁○○是我外甥，我姐姐說丁○○剛創業，拜託我照顧他，
    丁○○與另二名股東戊○○、己○○共同創立傳情公司時，我陸續借了他們很多
    錢，一直累積到九百六十萬元，後來福元批發倉儲倒閉，傳情公司的貨物無法收
    回，虧損數百萬元，丁○○又陸續拿票找我貼現，次數甚多，自訴人的票也是丁○○拿給我貼現，且自訴人之票也沒兌現，目前丁○○、戊○○、己○○共欠我
    一千多萬元，丁○○更逃逸無蹤，我是被害人，未與丁○○共謀；（二）丁○○
    持自訴人簽發之三張支票找我調現後，我在九十一年四月一日就將自訴人支票二
    張拿去託收，第三張九十一年六月七日託收，自訴人開票出來就應當兌現，自訴
    人退票，我當然可以聲請支付命令，否則他脫產怎麼辦，我也已經向傳情三個股
    東聲請支付命令及本票裁定，別人欠我錢，我想要回來乃是天經地義，怎麼可以
    告我詐欺。自訴人與被告丁○○如何談，我都還不知道，怎麼可以扯我進來，我
    沒有詐欺，都是自訴人自己猜測等語。經查：
（一）傳情公司股東丁○○、戊○○、己○○自創業時起即各向乙○○借貸三百萬元
      ，嗣後又因福元批發倉儲倒閉，傳情公司的貨收回不到一半，虧損數百萬元，
      但是傳情公司開給別人的票也要兌現，遂由丁○○出面再向被告乙○○借貸，
      約有超過一千多萬元，約定傳情公司收到客票，會把客票還給被告，如果兌現
      即算清償等情，業據證人即傳情公司股東之一己○○在庭證述明確（九十二年
      六月二十五日審判筆錄），復有被告提出之本票裁定及確定證明書影本三件、
      存款條影本三紙、支票送款簿影本三十六紙（其上均註明存入傳情公司帳戶，
      ）、傳情公司簽發之支票影本二十四紙等在卷可稽，互核相符，是以被告乙○○辯稱被告丁○○亦積欠其大筆債務一節，堪以採信。
（二）支票係一種可轉讓之票據，除非另有禁止背書轉讓之記載，否則轉讓之次數並
      無限制，係為法之所許，持票人與發票人本不須「認識」，依被告乙○○提出
      之支票送款簿影本三十六紙所載，被告乙○○於九十一年二月四日存入三十六
      萬七千元、九十二年二月六日存入七十萬元、九十一年二月八日存入七十二萬
      三千五百元、九十一年三月一日存入四十萬元、九十一年四月一日存入一百三
      十五萬元、九十一年四月十日存入四十二萬元、九十一年四月二十五日存入十
      萬元，另被告提出之三信商業銀行代收票據明細單影本二紙，除其中面額十八
      萬元三紙，為自訴人所簽發之支票外，亦另有支票多紙之託收紀錄，被告另持
      有「敬晰科技股份有限公司」簽發而退票之支票二紙，亦有該二紙支票影本及
      退票理由單影本可參，足見被告乙○○辯稱被告丁○○持票向其調現一節，並
      非虛妄。自訴人簽發之三張支票既係另名被告丁○○持向被告乙○○調現，被
      告乙○○依法自享有票據上權利，自訴人空言指稱「丙○○與被告乙○○素未
      謀面，亦無任何金錢往來，故該三張支票應不會流入被告乙○○之手中」云云
      ，其推論違反支票係可轉讓票據之本質，自無可採。
（三）依自訴人所述事實，向自訴人借用支票之人乃另名被告丁○○，而非被告乙○○；再按票據法第一百三十一條明定：「執票人於第一百三十條所定提示期限
      內，為付款之提示而被拒絕時，對於前手得行使追索權。」並未規定須等待退
      補期間，自訴人簽發之票據既遭退票，被告乙○○未等待退補期間即向法院聲
      請支付命令，係保全自己權利之行為，於法洵屬正當，自訴人徒以「被告乙○○未等待退補期間即向法院聲請支付命令」，推論被告乙○○必定與被告丁○○具有有犯意聯絡，欠缺實據，要無可採。
（四）另被告辯稱：被告丁○○持自訴人向其調現後，伊於九十一年四月一日就將自
      訴人支票二張拿去託收，第三張九十一年六月七日託收等情，此參諸三信商業
      銀行代收票據明細單影本二紙（其中面額十八萬元三紙，即為自訴人所簽發）
      之日期記載甚明，故自訴人所稱「被告丁○○於九十一年五月十四日曾與德利
      峰公司簽訂協議書時，被告丁○○還向自訴人丙○○宣稱支票都還在他手上」
      云云，與事實顯然不符，且被告丁○○本身對於本件有遭刑事追訴審判之虞，
      其自有可能為自己利益而對自訴人為虛偽陳述，故殊不能以自訴人自被告丁○○處傳聞而得，作為對被告乙○○不利之證據。
五、綜上所述，被告乙○○所辯應堪採信，而自訴人所舉，均為推測之詞，不足認定
    被告乙○○犯罪，此外復查無其他積極證據足證被告乙○○有何被訴之詐欺犯行
    ，揆諸前揭法條及判例意旨，即應為有利於被告之認定，依法應為無罪之判決，
    以免冤抑。
據上論斷，應依刑事訴訟法第三百四十三條、第三百零一條第一項，判決如主文。
中      華      民      國    九十二    年      八      月      八      日
                臺灣臺中地方法院刑事第七庭
                                        法  官  林念祖
右正本證明與原本無異。
如不服本判決，應於送達後十日內向本院提出上訴狀（須附繕本），上訴於台灣高等
法院台中分院。
                                        書記官
中      華      民      國    九十二    年      八      月      八      日


司法院資訊處製作；財團法人民間司法改革基金會備份。
